臺灣高等法院高雄分院刑事判決　　九十年度上訴字第一五九號
　　上　訴　人　台灣高雄地方法院檢察署檢察官
　　被　　　告　甲○○
　　選任辯護人　紀錦隆律師
　　　　　　　　施介元
右上訴人因被告偽造文書案件，不服臺灣高雄地方法院九十年度訴字第一二四四號中
華民國九十年八月十六日第一審判決（起訴案號：臺灣高雄地方法院檢察署八十九年
度偵字第一二二二四號），提起上訴，本院判決如左：
      主  文
上訴駁回。
      理  由
一、公訴意旨略以：被告甲○○明知來全福（另由檢察官為不起訴處分確定）未向高
    雄縣政府承租在高雄縣杉林鄉○○○段一九三之五四七號公有土地（零點八○五
    五公頃，以下簡稱系爭土地）上耕作，竟於民國八十四年十一月二十一日，偽造
    來全福之署押，並盜刻其印章，蓋於來全福丙渡該土地予甲○○之丙渡書及拋棄
    承租耕地申請書、高雄縣仁武鄉戶政事務所印鑑證明書上，而偽造該丙渡書及其
    他文書，並持該偽造之丙渡書向高雄縣杉林鄉公所申請現耕證明，使杉林鄉公所
    誤信該土地現由甲○○在耕作，足以生損害於來全福及該鄉公所業務管理之正確
    性。因認被告涉嫌偽刻印章、行使偽造文書等犯嫌云云。
二、按犯罪事實應依證據認定之，無證據不得推定其犯罪事實，刑事訴訟法法第一百
    五十四條定有明文。公訴人認被告甲○○涉有犯嫌，無非以告訴人指訴、證人來
    全福供證，並比對丙渡書上筆跡與來全福當庭所書寫之簽名字跡，確有不同等情
    ，為其論罪依據。惟訊據被告甲○○堅決否認有何偽造文書犯行，辯稱：系爭丙
    渡書，係伊會同其所耕作土地之前手吳河洋，一同至來全福家中，由來全福媳婦
    郭素燕代來全福簽名、蓋印製作，來全福亦知情；而來全福之印鑑證明書係其本
    人申請，伊不可能冒來全福名義申請印鑑證明，告訴人乙○○根本沒有在系爭土
    地種植，卻冒充耕作人取承租權，伊實際在系爭土地上種植果樹已二十餘年，系
    爭土地使用權利，確實是來全福賣給吳河洋，伊再向前手吳河洋買受地上種植之
    權利，伊絕無偽造文書犯行等語。經查：
(一)、本件告訴人乙○○偵查中指訴被告偽造文書之緣由，係因其本人已合法承租系爭
    土地，被告甲○○猶教唆來全福偽造不實之丙渡書，並向杉林鄉公所申請現耕證
    明等語，而其所主張本人於系爭土地有現耕事實，無非以公有耕地租賃契約書、
    耕作林地權利丙與預約書（朱卿丙與吳再興、賴再算）、耕作林地權利丙與預約
    書（吳再興、賴再算丙與乙○○）各一紙。然「承租」與「現地耕作」，原非同
    一概念，換言之，縱合法承租，非必代表該承租人對系爭土地確然有現耕事實，
    是告訴人合法承租系爭土地一節，非可遽認被告迭為所辯：系爭土地於告訴人承
    租之前即由伊現耕使用一節，必然不實；又上開耕作林地權利丙與預約書二紙（
    分屬朱卿丙與吳再興、賴再算，吳再興、賴再算丙與乙○○），依其文書內容所
    載約定丙與標的，僅泛載：「高雄縣杉林鄉○○○段：：：約二公頃五十公畝（
    實際地號及面積依地政機關複丈為準）」等語，並未具體載明所丙渡土地之明確
    地號，自難憑供認定被告所主張受丙自吳再興、賴再算之土地即係系爭之「高雄
    縣杉林鄉○○○段一九三之五四七號」土地；而告訴人實際耕作之土地，其地號
    究竟為何，於萌生爭議後，經高雄縣旗山地政事所迭通知兩造現場會勘測量，均
    因故未順利完成，此據告訴人陳稱：「我申請鑑界兩次，地政事務所說無法鑑界
    」等語在卷（原審卷三十三頁）並有卷附之高雄縣政府、旗山地政事務所迭函請
    被告、告訴人，通知到場會勘未果之函件數紙（附偵查卷廿八頁至三十六頁）即
    明，是被告與告訴人所迭為主張其等各自實地現耕之土地號是否即係系爭之「高
    雄縣杉林鄉○○○段一九三之五四七號」土地，雙方迄陷於不明，是告訴人之指
    訴，並無以證明被告所辯陳伊確於系爭土地上現耕一節有何不符實情之處。
(二)、有關系爭丙渡書之製作過程，證人來全福於偵查中固一度供證：未曾向政府承租
    任何一塊國有耕地，丙渡書上簽名、蓋章非伊所為，伊亦未委託任何人寫丙渡書
    ，不知有丙渡之事等語（偵卷第十頁）；然此一陳述，係偵查中，來全福以被告
    身份所為辯詞，為免入己於罪，對告訴人所指摘不利於己之事實，飾詞以辯，衡
    情事所難免，而文書之製作，原非必本人親自為之，系爭「丙渡書」、「拋棄承
    租耕地申請書」等文書上「來全福」之簽名，縱非證人來全福本人所為，亦難遽
    認必屬被告偽造（至蓋章部分，客觀上本難依印文之存在事實推論係否本人所為
    ），是上開偵查中來全福供證說詞，是否確然可信，猶可質疑；來全福嗣於原審
    中即結證：很多事情都委託媳婦辦理，要用印鑑時，交給媳婦去申請，媳婦是郭
    素葉，她幫伊簽約等語，而證人即來全福之媳郭素燕於原審中嗣亦結證：被告到
    家中找伊公公來全福，由伊幫公公簽丙渡書、拋棄承租耕地申請書，正要簽時，
    公公回家，因其不認識字，伊乃告知，公公說好，伊才簽；系爭丙渡書、拋棄承
    租耕地申請書均係伊簽名、蓋章等語，矧郭素燕本人就系爭土地之承租爭議，原
    無利害關係，其係來全福之媳婦，於簽發系爭丙渡書、拋棄承租耕地申請書，既
    不知系爭土地耕作現況之緣由，於簽署形式上相關放棄某種權利之「丙渡書、拋
    棄承租耕地申請書」書類時，衡情應無未加求證，逕自做主代理公公簽字之理，
    況八十四年間（即相關文書製作日期），來全福是年逾七旬之不識字老翁，對媳
    婦之徵詢，是否本於理解原意而為明確應允，亦有可疑，則其日後遭告訴人刑事
    訴追，逕行辯陳本人未製作系爭丙渡書、拋棄承租耕地申請書，亦非全然與常情
    明顯違背，其簽署相關文書過程，既經實際參與製作之郭素燕本人嗣後到庭證陳
    製作緣由，而郭素燕與來全福既有翁媳親密關係，被告尋求來全福出具相關文書
    時，由郭素葉出面代理製作文書後交付被告，本難期被告應加質疑郭素燕是否獲
    來全福授權之合法性，況簽署相關文書過程，又有被告取得耕作權之上手吳河洋
    見證其間，被告並獲交付來全福之印鑑證明書，實難認被告主觀上有郭素燕虛偽
    製作之犯罪認識。
(三)、證人來全福就系爭土地之耕作權丙與吳河洋一節，既據證人吳河洋結證：來全福
    於五十七、八年間丙渡給我，沒有簽契約，只是口頭，當時並無向杉林鄉公所申
    請變更承租耕作名義人，我在八十四年時與被告到來全福的家裡，當時他的媳婦
    簽的等語（原審卷三十五頁），又據證人來全福於原審中所證陳：「我有十一塊
    地都丙渡給吳河洋耕作，當時沒有簽任何契約，只是口頭丙渡的，當時賣的是地
    上物及耕作權利，後來誰耕作我不清楚」等語（原審卷三十四頁），彼此所為證
    陳，大致相符，而被告所主張系爭土地之實地耕作，係受丙自吳河洋之丙與，又
    迭據吳河洋證陳在卷，則被告日後欲出面向縣府申請承租，央請吳河洋出面，並
    會同向原始耕作人來全福，央請補具相關丙渡文書，並於該補具之丙渡書上，逕
    由吳河洋列名「立會見證人」，本屬符常之作為，又證人吳河洋於本院結證：「
    不曾轉賣土地給朱卿」（本院卷三十八頁第一行），則上開告訴人所主張受丙並
    耕作之土地，亦難推論案外人朱卿受丙於吳河洋後，再輾轉丙與告訴人。是被告
    主觀上認知其所耕種之土地，係受丙自吳河洋，又獲吳河洋對其證實源於來全福
    之丙與，並會同向來全福索求丙渡書、拋棄承租耕地申請書，又獲來全福之至親
    媳婦同意簽署，並獲吳河洋具名見證，主觀上認知系爭丙渡書、拋棄承租耕地申
    請書係屬來全福授權合法簽署，因而據以提出申請現耕證明並據以提出承租申請
    ，主觀犯意並無瑕疵。
(四)、被告尋求出具丙渡書、拋棄承租耕地申請書者係來全福，則來全福究否系爭土地
    之原始耕作人，自與被告之主觀犯意判斷相關。查，高雄縣杉林鄉公所於八十五
    年九月十三日曾函請旗山地政事務所查明系爭杉林鄉○○○段一九三之五四七號
    公有耕地之「現耕人及目前耕作情形」，獲覆結果：「該筆土地原由來全福先生
    耕種，事後轉丙與甲○○先生耕種，民國七十年十月二日旗地四字第四五八三號
    函通知來全福（原函誤載為甲○○）先生到場指界，來全福（原函誤載為甲○○
    ）因事未到場指界，事後該地為乙○○先生申請獲准，但該筆土地一直均由甲○
    ○先生耕種，目前種植芒」等語，有該所杉民字第五二六六號函（附偵查卷
    第十二頁）及旗山地政事務所七十年十月二日旗地四字第四五八三號函影本（附
    查卷四十三頁）各一紙附卷可稽，按諸旗山地政事務所七十年十月二日所發上開
    函件主旨，載明係「為辦理杉林鄉○○○段及新庄段解除國有森林用地宜農地清
    理放租乙案」，此時所方主動清查實地「現使用人」即係來全福，其時間早於告
    訴人所自承合法承租之七十一年間，則若告訴人之現耕非源於來全福之丙與或放
    棄耕作，告訴人豈有可能於七十一年間承租時亦有現耕之事實？而本件偵審中，
    來全福未曾證陳有丙渡系爭土地耕作權與告訴人之情，告訴人對其所受丙之上手
    朱卿或吳再興、賴再算是否源自來全福之丙與一節，舉證以實其說，自難認告訴
    人七十一年間就系爭耕地所為合法承租，係本於符合「現耕」事實而為申請獲准
    ，而被告所主張就系爭土地現耕事實，輾轉源於來全福一節，既迭獲來全福、吳
    河洋之證實，其因決定正式出面向縣府承租，所需檢具之相關文件尋求原始耕作
    人來全福出具，主觀上應屬正當，應無故為虛偽製作之犯罪故意。
(五)、按公有耕地租用，縣府之申請程序，規定必須由申請人檢具公有耕地申請書（詳
    偵卷五十九頁），該申請書中並例稿式印妥「前列申請承租公地，確係本人自任
    耕作，絕無冒名頂替及任何糾紛，如有虛偽不實情事，任由政府撤銷承租並負法
    律責任」字語，申請人並須檢附載明：「本人申請租用：：地號：：確為本人耕
    作，且本人現耕作範圍亦無侵佔他人土地，如有人提出異議而發生糾紛：：承租
    人願負法律責任，與查報及核定之行政機關無關，特此具結」之切結書（詳偵卷
    六十二頁）及村長證明書（偵卷四十一頁）、四鄰證明書（偵卷四十七頁），足
    見公有耕地放租程序，其中申請人是否即現耕使用人之查核，因於「土地實際由
    何人耕種」之事實，非行政機關易於實質查明之事項，乃於申請程序中委由切結
    方式，由申請人自負其責，此徵諸本件迄八十五、六年間，因被告之撤銷告訴人
    合法承租權陳情案中，縣政府、地政機關迭為協調未果，猶迭通知兩造欲再現地
    測量、會勘之情即知一二，是被告本於其實地耕作系爭杉林鄉○○○段一九三之
    五四七號土地之明確認知，會同受丙之前手吳河洋，自其所認知系爭土地原始耕
    作人來全福處，順利取得補具之丙渡書、拋棄承租耕地申請書及用以證明意思表
    示一致之來全福印鑑證明，而各該文件又均係來全福之至親媳婦簽署出具，又無
    證據足認被告與郭素燕間有何隱瞞製作權人來全福而偽造上開諸項文書之犯罪故
    意，又無證據足認郭素燕之上開簽署文件係未獲授權之偽造行為，即難認被告有
    何偽造丙渡書、拋棄承租耕地申請書之犯行。而被告本人既有其合理、相當之事
    證足供其本人確信其所受丙實地現耕之土地即係系爭杉林鄉○○○段一九三之五
    四七號土地，其日後縱檢具事證向政府機關申請土地承租，難謂其主觀上有何「
    明知不實」而使公務員登載不實之犯意，況本件因系爭土地已為告訴人合法承租
    在前，其申請承租並未獲准，即無「登載於公務員職務上所掌公文書」之結果，
    亦無相關刑罰規定（按刑法第二百十四條未處罰未遂犯）；至前開所提及之高雄
    縣杉林鄉公所八十五年九月十三日杉民字第五二六六號函，原係回復旗山地政
    事務所函請該所查明「杉林鄉○○○段一九三之五四七號公有耕地之現耕人及目
    前耕作情形」，該所承辦公務員製作覆文，本有實質查證以函覆其他查詢機關之
    義務，非形式上課利害關係人即本件被告單方陳述與舉證，即足供為其查覆依據
    ，是縱若該承辦公務員回覆所憑據文件，日後證明有與事實不符之情，亦係因於
    公務員本身查證不實，而與當初檢具文件供作他途之被告無關，是亦無使公務員
    登載不實之問題。
三、綜上所述，本件被告主觀上並無虛偽製作文書之犯罪故意，亦無證據足認實際製
    作相關文書之案外人郭素燕，係未獲授權情況下虛偽製作，即無偽造文書可言；
    且本件亦無使公務員登載不實情事，被告自屬犯罪不能證明，原審法院因而據以
    為被告無罪之諭知，於法即無不合，原審檢察官援告訴人聲請意旨，猶執陳詞認
    被告有罪，指摘原判決不當，為無理由，應予駁回。
據上論斷，應依刑事訴訟法第三百六十八條，判決如主文。
本案經檢察官沈紹嘉到庭執行職務。
中    華    民    國     九十一     年       一       月     九     日
                              臺灣高等法院高雄分院刑事第八庭
                                  審判長法官  郭雅美
                                        法官  張盛喜
                                        法官  洪兆隆
右正本證明與原本無異。
檢察官如不服本判決，應於判決送達後十日內向本院提出上訴狀，其未述理由者並
應於提出上訴狀後十日內向本院補提理由書（應附繕本)。
                                      書記官  吳福連
中    華    民    國     九十一     年       一       月     十一   日
                                                                   Ｄ
